【裁判字號】    97,自緝,1
【裁判日期】    980408
【裁判案由】    詐欺
【裁判全文】
臺灣桃園地方法院刑事判決               97年度自緝字第1號
自  訴  人  隆基馬達股份有限公司
                      樓
代  表  人  乙○○
            丙○○
            丁○○
                      號4樓之.
擔當訴訟人  臺灣桃園地方法院檢察署檢察官
被      告  己○○
                      3
上列被告因詐欺案件，經自訴人提起自訴（85年度自字第31號）
，本院判決如下：
    主  文
己○○無罪。
    理  由
一、自訴意旨略以：被告己○○與其妻甲○○（業經本院為免訴
    判決）共同經營嘉匯企業有限公司（址設桃園縣桃園市○○
    街233 巷41弄5 號，以下簡稱嘉匯公司），由被告己○○擔
    任負責人，竟基於意圖供自己不法所有之犯意聯絡，由甲○○於民國84年12月22日向隆基馬達股份有限公司（以下簡稱
    隆基公司）締結買賣合約，約定隆基公司應於84年12月26日
    及27日交付風扇共5000台，總計貨款新臺幣（下同）157500
    元，被告己○○稱元旦後將付款，惟己○○、甲○○夫妻於
    85年1 月2 日將前開貨物全部搬走，其所交付別家供應商之
    支票亦均未兌現，至此，隆基公司察覺有異始知受騙。因認
    被告涉犯刑法第339 條第1 項之詐欺取財罪嫌等語。
二、按犯罪事實應依證據認定之，無證據不得認定犯罪事實，刑
    事訴訟法第154 條第2 項定有明文。此所謂認定犯罪事實之
    證據，無論其為直接或間接證據，均須達於通常一般人均不
    致有所懷疑，而得確信其為真實之程度，始得據為有罪之認
    定，若其關於被告是否犯罪之證明未能達此程度，而有合理
    性懷疑之存在，致使無法形成有罪之確信，根據「罪證有疑
    、利於被告」之證據法則，即不得遽為不利被告之認定（最
    高法院29年上字第3105號、40年臺上字第86號、76年臺上字
    第4968號判例參照）。
三、自訴人認被告己○○犯有前開罪嫌，無非以名片2 張、統一
    發票影本、送貨單2 張為其論據。訊據被告己○○堅詞否認
    前揭犯行，辯稱：嘉匯公司係由伊個人經營，84年間隆基公
    司固曾向嘉匯公司訂購一批電扇，惟是否有付款已經不復記
    憶，縱有未付款之情況，應係因當時未獲得上游廠商付款，
    無法周轉，伊並無詐欺犯行等語。
四、程序部分：
（一）按刑事訴訟法於92年2 月6 日修正公布，並於同年9 月1
      日施行生效，其中修訂之刑事訴訟法第319 條第2 項規定
      ，自訴之提起，應委任律師行之；其修訂同法第329 條第
      1 項並規定，自訴人未委任代理人，法院應定期間以裁定
      命其委任；逾期仍不委任者，應諭知不受理之判決。查自
      訴人係於85年1 月30日提起本件自訴，有該自訴狀之收狀
      章在卷可按，則自訴人提起本件自訴時，上開新修訂之規
      定既尚未施行生效，為保障人民已依法取得之訴訟權，自
      不因嗣上開修正之法律而予剝奪，是自訴人提起本件自訴
      時，依修訂前之法律規定，既未必須委任律師強制代理，
      自不得因其後上開法律之修正，而對自訴權之行使更有所
      限制而受影響，故本件自毋庸依上開新修訂刑事訴訟法第
      329 條第2 項之規定，以裁定限定期間命自訴人委任律師
      代理人（最高法院94年度第6 、7 次刑事庭會議可資參照
      ）。
（二）按自訴人於辯論終結前，喪失行為能力或死亡者，得由第
      319 條第1 項所列得為提起自訴之人，於一個月內聲請法
      院承受訴訟，如無承受訴訟之人或逾期不為承受者，法院
      應分別情形，逕行判決或通知檢察官擔當訴訟。刑事訴訟
      法第332 條定有明文。本件自訴人隆基公司於91年6 月14
      日業經廢止登記，雖未為清算，惟經本院通知隆基公司董
      事長丁○○、董事丙○○、乙○○等人，均無人可代表法
      人應訴等情，有經濟部中部辦公室97年9 月23日經中三字
      第09736134800 號函附變更登記事項卡、臺灣士林地方法
      院97年9 月24日士院木民科字第0970334967號函及送達證
      書等在卷可稽（本院97年度自緝字第1 號卷一第177-189
      頁、第215-216 、第220-222 頁），此種法人雖未清算，
      惟無董事長或董事可代表法人應訴之情況，與喪失行為能
      力相類似，參照上開刑事訴訟法第332 條規定之目的在於
      使訴訟能夠順利進行及終結之同一法理，爰通知檢察官擔
      當訴訟。
五、實體部分：
（一）查本件自訴人隆基公司與被告所經營之嘉匯公司間，訂有
      買賣風扇之契約，並由隆基公司於84年12月23日、同年月
      27日將風扇共5000台送至嘉匯公司，由被告收受，此為被
      告所不否認，又有自訴人提出之統一發票、送貨單、名片
      等在卷可稽，堪信與事實相符。
（二）然查，本件自訴人固於自訴狀上指稱被告己○○曾交付其
      他公司開立之支票，惟到期均未兌現，共積欠貨款157500
      元等情，惟前開指訴業經被告己○○所否認，而經本院多
      次傳喚自訴人法定代理人丁○○之結果，自訴人法定代理
      人均未能進一步到庭作證釐清被告己○○究竟係交付何公
      司簽發之支票作為買賣價款之給付方式？前開支票之付款
      行、支票號碼、發票人、票面金額為何？自訴人係何時提
      示而未獲兌現？等情，或進一步提供其他積極證據供本院
      調查，則被告所經營之嘉匯公司是否確有積欠自訴人隆基
      公司貨款157500元，已非無疑。
（三）再自訴人法定代理人僅於85年2 月27日本院審理期日中陳
      稱：「本件是朱秀蘭以電話向我們公司訂貨。（問：甲○○向你訂貨時如何施詐？）她說她的客戶向她訂購電腦，
      她要組裝交貨，缺風扇，故向我們公司訂購。」等語（本
      院85年度自字第31號卷第20頁），則已難認被告於本件買
      賣契約締結之時與自訴人間曾有接觸，而依自訴人法定代
      理人所為陳述，亦難認甲○○訂貨時有何施以詐術使自訴
      人陷於錯誤始與被告所經營之嘉匯公司簽訂契約之情；又
      自訴人法定代理人固另陳稱：「己○○原叫我們於元旦過
      後去收款，但在元旦假期中，他們搬走。我認為他們夫妻
      共同詐欺。」（同前卷第19-1頁）等語，惟此業經被告否
      認有何欠款情事，又顯然僅係自訴人法定代理人個人臆測
      之詞，尚無從據為認定被告與甲○○確有共同詐欺之憑證
      。
（四）又觀諸卷內臺灣桃園地方法院檢察署函調之臺灣票據交換
      所桃園縣分所97年8 月13日（97）台票桃字第557 號函附
      被告與甲○○自84年起迄今之支票退票紀錄明細資料，於
      84 年12 月1 日至同年12月22日自訴人與隆基公司訂定買
      賣契約前，被告及甲○○固各有1 次支票退票紀錄，惟均
      業經贖回，此有上開覆函暨附件存卷可稽（本院97年度自
      緝字第1 號卷一第237-243 頁）；再觀諸卷內本院依職權
      函調之中國信託商業銀行股份有限公司98年1 月20日中信
      銀字第09822271201682號函附甲○○開設之000000000000
      號帳戶於84至85年間之交易往來明細資料，於84年12月間
      ，資金存提往來尚無明顯異常之變化，此亦有上開覆函暨
      附件存卷可查（同前卷第286-292 頁）。查被告所經營之
      嘉匯公司與自訴人所訂定之契約係於84年12月22日所訂定
      ，而斯時被告及其妻甲○○之資金交易情形尚無反於常態
      之現象，均如前述，亦難推論被告於交易之初，其經濟狀
      況已陷於捉襟見肘之不良情狀，而以此推論被告有犯詐欺
      犯行之動機或犯行。
（五）末按刑法第339 條第1 項詐欺罪之成立，以意圖為自己或
      第三人不法所有，以詐術使人將本人或第三人之物交付為
      要件，所謂以詐術使人交付，必須被詐欺人因其詐術而陷
      於錯誤，若其所用方法，不能認為詐術，亦不致使人陷於
      錯誤，即不構成該罪；是以民事債務人之間，若有未依債
      務本旨履行給付之情形，在一般社會經驗而言，其原因非
      一，或係因不可歸責之事由無法給付，或係因合法對抗他
      造主張抗辯而拒絕給付，甚至債之關係成立後，始行惡意
      遲延給付，皆有可能，非必自始即出於無意給付之詐欺犯
      罪，自難以被告單純債務不履行之狀態，即推定被告自始
      即有不法所有意圖而施用詐術。又商業活動本具有高度風
      險性、投機性、不確定性等特質，公司經營者亦得採擇各
      種方式、手段以追求報酬，然因經營不善致公司倒閉者亦
      屢見不鮮。如將公司經營者追求利益之各項手段，不予具
      體個案區分，僅因嗣後原因不一而衍生債務不履行者，逕
      皆認定其交易之初即具詐欺意圖，而均屬詐欺並以刑罰相
      繩，極可能致使現今大部分商業活動難以進行。本件揆諸
      上開說明，認本件依自訴人所舉各項證據方法，尚無法證
      明被告己○○確有實施詐欺之主觀犯意或客觀犯行，而使
      本院達於確信其涉有詐欺取財犯行之程度。此外，復查無
      其他積極證據足資認定被告有何自訴人所指犯行，自不能
      證明被告犯罪，本件應諭知被告己○○無罪之判決。
六、退併辦部分 (即臺灣桃園地方法院檢察署85年度偵字第1247
    號、第4096號、第4508號移送併辦部分)：
（一）檢察官移送併辦意旨另略以：被告己○○基於意圖為自己
      不法所有之犯意，經營嘉匯公司而施用詐術使辛○○、庚○○、戊○○等人陷於錯誤而處分財物，因認被告己○○
      涉犯刑法第339 條第1 項之詐欺取財罪嫌，且與上揭自訴
      人提起自訴部分具有同一案件關係云云。
（二）經查，本件尚無足夠之積極證據足認被告己○○有何詐欺
      取財之犯行，業如前述，是檢察官此部分移送併辦之犯罪
      事實，難認與前揭部分有何同一案件關係，應退回由檢察
      官另行處理，附此敘明。
據上論斷，應依刑事訴訟法第343 條、第301 條第1 項，判決如
主文。
本案經檢察官柯博齡到庭執行職務。
中    華    民    國    98    年    4     月    8     日
                  刑事第五庭  審判長法  官  潘 政 宏
                                    法  官  江 春 瑩
                                    法  官  張 詠 晶
以上正本證明與原本無異。
如不服本判決應於收受本判決後10日內向本院提出上訴書狀，並
應敘述具體理由，如未敘述上訴理由者，應於上訴期間屆滿後20
日內補提理由書狀於本院（均須按他造當事人之人數附繕本）「
切勿逕送上級法院」。
                                    書記官  王 峻 宏
中    華    民    國    98    年    4     月    13    日


司法院資訊處製作；財團法人民間司法改革基金會備份。
